【裁判字號】    95,簡上,34
【裁判日期】    951130
【裁判案由】    塗銷所有權移轉登記
【裁判全文】
臺灣苗栗地方法院民事判決              95年度簡上字第34號
上 訴 人    乙○○
被上訴人    甲○○
上列當事人間請求塗銷所有權移轉登記事件，上訴人對於中華民
國臺灣苗栗地方法院簡易庭95年苗簡字第316 號第一審判決提起
上訴，本院於95年11月20日辯論終結，判決如下：
    主  文
上訴駁回。
第二審訴訟費用由上訴人負擔。
    事實及理由
一、被上訴人起訴主張：被上訴人因在銀行之信用不佳，無法獲
    得同意貸款，遂於民國（下同）91年4 月18日在兩造通謀虛
    偽意思表示下，將被上訴人所有之系爭房地移轉登記予上訴
    人，再由上訴人向銀行貸款。上開非真意之移轉登記情事，
    業經上訴人於本院95年度苗簡字第25號交付買賣標的物事件
    中承認在卷，並經該判決認定兩造間就系爭房地之買賣及移
    轉登記，為通謀虛偽意思表示確定在案。爰依民法第87條第
    1 項、第113 條規定，請求上訴人將系爭房地於91年4 月18
    日所為之所有權移轉登記予以塗銷等語。原審判決被上訴人
    勝訴，對於上訴人之上訴，被上訴人於本審聲明，請求駁回
    上訴人之上訴。
二、上訴人於原審以：因被上訴人欠伊錢，尚未償還清楚，故伊
    不同意將系爭房地返還被上訴人；被上訴人雖無將系爭房地
    出賣予伊之真意，惟因欠伊錢，又將系爭房地移轉登記予伊
    ，即是有以之擔保借款清償之意；被上訴人係因向伊借款，
    始將系爭房地過戶於伊名下，並非欲藉上訴人之名義貸款始
    將系爭房地過戶予伊等語，資為抗辯。原審判決被上訴人勝
    訴。上訴人上訴本院補陳，被上訴人之所以將系爭房地移轉
    給上訴人，乃雙方基於信託管理及信託擔保之雙重目的之實
    質合意而為，兩造間尚有債權債務關係未決，被上訴人無權
    請求塗銷系爭房地之所有權移轉登記。並聲明，請求廢棄原
    判決，駁回被上訴人第一審之訴。
三、本件原審以：系爭房地原為被上訴人所有，於91年4 月18日
    以買賣為原因移轉登記予上訴人之情，為兩造所不爭，並有
    被上訴人提出之系爭房地登記謄本在卷可憑（見原卷第4 至
    7 頁），惟被上訴人則主張上開買賣及移轉登記為通謀虛偽
    意思表示。按表意人與相對人通謀而為虛偽意思表示者，其
    意思表示無效，民法第87條第1 項前段定有明文。經查上訴
    人前於本院95年度苗簡字第25號交付買賣標的物事件中業已
    坦承：兩造簽訂買賣合約書時，被上訴人是沒有真的要將系
    爭房地賣給伊等語（見該案卷第35頁），業據本院依職權調
    取上開卷宗核明屬實。足徵兩造就系爭房地並無買賣之真意
    ，洵可認定。渠等就系爭房地所簽訂之買賣債權契約及辦理
    所有權移轉登記之物權行為，均屬通謀虛偽之意思表示，依
    民法第87條第1 項前段規定，應屬無效。從而被上訴人依民
    法第113 條無效法律行為回復原狀之規定，訴請上訴人將系
    爭房地於91年4 月18日所為以買賣為登記原因之所有權移轉
    登記予以塗銷，核屬有據。上訴人雖辯稱：被上訴人雖無將
    系爭房地出賣予伊之真意，惟因欠伊錢，又將系爭房地移轉
    登記予伊，即是有以之擔保借款清償之意云云。惟按當事人
    主張有利於己之事實者，就其事實有舉證之責任，民事訴訟
    法第277 條前段定有明文。本件被告前揭抗辯，為被上訴人
    所否認，揆諸上開規定，自應由上訴人就此有利於己之事實
    舉證證明之，然查上訴人並未就此舉證以實其說，已難採信
    。況系爭房地之移轉登記，若係為擔保被上訴人向上訴人借
    款之清償，則被上訴人設定抵押權予上訴人即可，衡諸常情
    ，要無將系爭房地所有權移轉登記予上訴人之必要。是以被
    告前開所辯，實與常理相悖，而不足採信。從而兩造間就系
    爭房地所為通謀虛偽之買賣意思表示，並無隱藏擔保清償之
    法律行為至明，併此敘明。綜上所述，兩造就系爭房地所簽
    訂之買賣債權契約及辦理所有權移轉登記之物權行為，既屬
    通謀虛偽之意思表示，從而被上訴人依民法第87條第1 項前
    段及第113 條無效法律行為回復原狀之規定，訴請上訴人將
    系爭房地於91年4 月18日所為以買賣為登記原因之所有權移
    轉登記予以塗銷，為有理由，應予准許等語，判決被上訴人
    勝訴，經核於法並無不合。
四、上訴人上訴本院固補陳，被上訴人之所以將系爭房地移轉給
    上訴人，乃雙方基於信託管理及信託擔保之雙重目的之實質
    合意而為，兩造間尚有債權債務關係未決，被上訴人無權請
    求塗銷系爭房地之所有權移轉登記云云。惟按信託法第1 條
    規定，稱信託者，謂委託人將財產權移轉或為其他處分，使
    受託人依信託本旨，為受益人之利益或為特定之目的，管理
    或處分信託財產之關係。第2 條規定，信託，除法律另有規
    定外，應以契約或遺囑為之。本件上訴人所指之信託管理或
    信託擔保，並未提出書面契約，以實其說，殊無以其片面之
    言，即認兩造間定有信託契約。又，依上訴人所提切結書所
    載內容，被上訴人委由上訴人向銀行借款新台幣85萬元，為
    兩造不爭執之事實，果雙方於移轉登記時，確有擔保被上訴
    人欠上訴人款項之意思，由被上訴人於向銀行借款時，以系
    爭房地辦理抵押即可，兩造之前既無此合意，尚難以被上訴
    人嗣後欠款未還，即指當時兩造間有上開信託約定，作為拒
    絕將系爭房地回復登記為被上訴人所有之論據。
五、據上論結，本件上訴為無理由，依民事訴訟法第436 條之1
    第3 項、第449 條第1 項、第78條，判決如主文。
中    華    民    國    95    年    11    月    30    日
                  民事庭審判長法  官  蔡燉
                              法  官  張淑芬
                              法  官  張文毓
以上正本係照原本作成。
不得上訴。
                              書記官  張文惠
中    華    民    國    95    年    11    月    30    日


司法院資訊處製作；財團法人民間司法改革基金會備份。
